【裁判字號】    99,訴易,13
【裁判日期】    990526
【裁判案由】    侵權行為損害賠償
【裁判全文】
臺灣高等法院民事判決                  99年度訴易字第13號
原      告  甲○○
被      告  乙○○○
上列當事人間因侵權行為損害賠償事件，本院於99年5月12日言
詞辯論終結，判決如下：
    主  文
被告應給付原告新臺幣陸萬壹仟捌佰元及自民國九十八年十一月
十日起至清償日按年息百分之五計算之利息。
原告其餘之訴駁回。
訴訟費用由被告負擔十分之一，餘由原告負擔。
    事實及理由
一、原告主張：被告於民國92、93年間，召集如附表一所示之民
    間互助會，自任會首。詎被告竟於附表二所示之時間，冒用
    活會會員名義參與競標而得標，而詐取活會會員之會款。被
    告業因前揭詐欺及偽造文書犯行經本院98年度上訴字第3528
    號刑事判決有罪在案。而伊為活會會員之一，被告之行為顯
    係不法侵害伊之權益，自應依民法第184條規定負損害賠償
    責任。伊就附表一甲會部分，從民國92年5月1日至93年8月1
    日止共計進行16會，原告參加1會，損失金額為新台幣（下
    同）32萬元；附表一乙會部分，從92年8月20日至93年7月20
    日共計進行12會，原告參加2會，損失金額為48萬元。另被
    告以互助會正常運行為擔保，向伊挪借之前互助會款60萬元
    ，並開立陽信商業銀行南京分行92年12月8日票號AB0000000
    面額20萬元支票及92年12月25日票號AB0000000面額40萬元
    支票用以清償，然均未兌現，此亦係原告受其蒙騙而交付之
    款項，被告自應負賠償之責任。爰依侵權行為法律關係，請
    求被告如數賠償。其訴之聲明：(1)被告應給付原告140萬元
    及自起訴狀繕本送達翌日起至清償日止按年息5%計算之利息
    。(2)願供擔保請准宣告假執行。
二、被告則以：對本院98年度上訴字第3528號刑事判決所認定之
    犯罪事實均無意見，但伊現無能力清償原告會款。另原告所
    稱借款60萬元部分，乃其他已結束之互助會，與前開刑事判
    決認定之事實無關等語，資為抗辯。其答辯聲明：原告之訴
    駁回。
三、查被告於民國92、93年間，在其位於臺北市○○○路○段16
    號7樓上班處所，召集如附表一所示之民間互助會，自任會
    首，詎被告因資金週轉困難，竟基於意圖為自己不法所有之
    詐欺取財及行使偽造私文書之概括犯意，就其所召集如附表
    一所示之甲會，利用僅有少數會員到場競標或無人參與競標
    之際，先後於如附表二所示之時間在上址臺北市○○○路○
    段16號7樓，在標單上書寫標息，連續冒用該互助會活會會
    員甲○○、王素月、郭王秀蘭及張金珠之名義，偽造其等姓
    名之署押各1枚在標單（僅記載競標人姓名、標息，並未記
    載「標單」兩字）準私文書後，持向出席之活會會員行使參
    加競標而得標，足以生損害於甲○○、王素月、郭王秀蘭、
    張金珠及其他活會會員，影響會員間之信用評估及依約如期
    標得會款之利益，並向各活會會員收取會款，使不知情之活
    會會員均陷於錯誤，不知係冒標而誤認得標人將遵期繳交會
    款、可順利取得得標款項，而如數繳交會款予乙○○○（冒
    標之時間及會期、被冒標之會員姓名及會單編號、標息及各
    次詐得金額，詳如附表二所示），共向全體活會會員詐得
    131萬5200元。迨被告於93年8月倒會後避不見面，該會之活
    會會員王素月、郭王秀蘭、張金珠、林秀蔓（原名林宜嫚）
    、劉錫鳳、甲○○、彭金秀、陳繡珍等人，始陸續得知上情
    。被告業因前揭犯行，經本院98年度上訴字第3528號判處有
    期徒刑1年，減為有期徒刑6月。此據本院調閱前開刑事卷宗
    查明無訛，被告亦自認確有上揭行為（見本院卷第16頁）。
四、按因犯罪而受損害之人，於刑事訴訟程序得附帶提起民事訴
    訟，對於被告及依民法負賠償責任之人，請求回復其損害。
    刑事訴訟法第487條第1項定有明文。因犯罪而受損害之人，
    於刑事訴訟程序固得附帶提起民事訴訟，對於被告請求回復
    其損害，但其請求回復之損害，以被訴犯罪事實所生之損害
    為限，否則縱令得依其他事由，提起民事訴訟，亦不得於刑
    事訴訟程序附帶為此請求（最高法院60年台上字第633號判
    例參照）。易言之，刑事附帶民事訴訟，限於被告被訴之犯
    罪事實侵害個人私權，致生損害者，始得提起之。此項限制
    ，於該附帶民事訴訟經刑事法院依刑事訴訟法第504條第1項
    規定以裁定移送同院民事庭後，亦有其適用。又刑事庭移送
    民事庭之刑事附帶民事訴訟不合法者，受移送之民事庭應認
    原告之訴為不合法以駁回之。最高法院85年度台抗字第212
    號、97年台上字第1809號裁判亦同此見解，可資參照。查本
    院98年度上訴字第3528號刑事判決所認定之被告犯罪事實為
    附表二所示甲會四次冒標之詐欺及偽造文書犯行，揆諸前揭
    說明，原告所得提起之刑事附帶民事訴訟，應以刑事判決認
    定之前開犯罪事實為限。原告另主張其就附表二所示冒標犯
    罪事實以外之歷次甲會、乙會會期均有繳納會款，且被告曾
    向其借款60萬元未償云云，而一併提起刑事附帶民事訴訟，
    請求被告給付會款及借款，顯已超逾被告被訴之犯罪事實，
    此部分起訴尚難認屬合法，應予駁回。
五、查甲會每期會款為2萬元，採內標制，原告參加1會，迄今仍
    為活會會員。被告於92年11月1日、93年2月1日、93年5月1
    日、93年7月1日分別以甲○○、王素月、郭王秀蘭、張金珠
    名義冒標甲會當期會款，標息分別為4100元、5000元、3800
    、5300元（詳如附表二所示）。上開各情為兩造所不爭執，
    有會單可稽（見附民卷第3頁），並據本院依職權調閱本院
    98年度上訴字第3528號刑事卷宗查明屬實。則原告因被告前
    開冒標之侵權行為所受損害計為6萬1800元（計算式：
    00000-0000＝15900，00000-0000＝15000，00000-0000＝
    16200，00000-0000＝14700，15900+15000+16200+14700＝
    61800）。從而，原告依侵權行為法律關係請求被告給付6萬
    1800元及自起訴狀繕本送達翌日即98年11月10日（見附民卷
    第6頁）起至清償日止按年息5%計算之利息，洵屬有據，應
    予准許。逾此範圍所為之請求，為無理由，應予駁回。
六、本件原告請求未逾150萬元，不得上訴，無為假執行之可能
    。其為假執行之聲請，應屬贅文，不另為准駁之諭知，併此
    敘明。
七、據上論結，本件原告之訴為一部不合法，一部無理由，一部
    有理由，依民事訴訟法第79條，判決如主文。
中    華    民    國    99    年    5     月    26    日
                    民事第一庭
                        審判長法  官  張耀彩
                              法  官  林金吾
                              法  官  盧彥如
正本係照原本作成。
不得上訴。
中    華    民    國    99    年    5     月    27    日
                              書記官  鄭兆璋
附表一：
   ┌──┬────────────────────────────────────────┐
   │編號│      互助會                                                                    │
   ├──┼────────────────────────────────────────┤
   │ 甲 │會期自92年5 月1 日起至94年11月1 日止，含會首計31名，每會新臺幣2 萬元，採內標制，│
   │    │每月1 日在臺北市○○○路○ 段16號7 樓開標。                                      │
   ├──┼────────────────────────────────────────┤
   │ 乙 │會期自92年8 月20日起至94年10月20日止，含會首計27名，每會新臺幣2 萬元，採內標制，│
   │    │每月20日在臺北市○○○路○ 段16號7 樓開標。                                      │
   ├──┼────────────────────────────────────────┤
   │ 丙 │會期自93年5 月10日起至95年9月10日止，含會首計29名，每會新臺幣2 萬元，採內標制， │
   │    │每月10日在臺北市○○○路○ 段16號7 樓開標。（嗣未成立）                          │
   └──┴────────────────────────────────────────┘
附表二
┌──┬───────┬─────┬────┬────┬──────────┬──────────┐
│編號│所屬會別冒標時│被冒標之會│標金    │受詐欺之│詐得金額=（標金、標 │附               註 │
│    │間及會期      │員及會單編│標息    │活會會員│息）活會人數（單位│                    │
│    │              │號        │        │人數    │：新台幣：元）      │                    │
├──┼───────┼─────┼────┼────┼──────────┼──────────┤
│一  │甲會          │甲○○    │4,100 元│24      │（20,000-4,100) ×24│                    │
│    │92年11月1 日第│（編號4 ）│        │        │＝381,600           │                    │
│    │7 次          │          │        │        │                    │                    │
├──┼───────┼─────┼────┼────┼──────────┼──────────┤
│二  │甲會          │王素月    │5,000 元│22      │（20,000-5,000) ×22│                    │
│    │93年2 月1 日第│（編號19）│        │        │＝330,000           │                    │
│    │10次          │          │        │        │                    │                    │
├──┼───────┼─────┼────┼────┼──────────┼──────────┤
│    │甲會          │郭王秀蘭  │38,00 元│20      │（20,000-3,800) ×20│                    │
│三  │93年5 月1 日第│（編號16）│        │        │＝324,000           │                    │
│    │13次          │          │        │        │                    │                    │
│    │              │          │        │        │                    │                    │
├──┼───────┼─────┼────┼────┼──────────┼──────────┤
│    │甲會          │張金珠    │依被告之│19      │1、（20,000-5,300)×│因被告與林秀蔓之會單│
│四  │93年7 月1 日第│（編號5） │會單記錄│        │    18＝264,600     │記錄不同，證人林秀蔓│
│    │15次          │          │5,300 元│        │                    │在93年7 月7 日匯款15│
│    │              │          ├────┤        │                    │,000元至被告臺北富邦│
│    │              │          │依林秀蔓│        │2、林秀蔓部分15,000 │銀行帳戶之資料，所證│
│    │              │          │之會單記│        │                    │應堪信為真，然據會員│
│    │              │          │錄為5,00│        │                    │王素月97年6 月4 日審│
│    │              │          │0 元    │        │                    │理時提出之匯款單，該│
│    │              │          │        │        │                    │次匯給被告之活會會款│
│    │              │          │        │        │                    │為14700 元，即標息與│
│    │              │          │        │        │                    │被告之會單記錄相符，│
│    │              │          │        │        │                    │故就證人林秀蔓以外之│
│    │              │          │        │        │                    │其餘活會會員遭詐取之│
│    │              │          │        │        │                    │金額，以對被告較有利│
│    │              │          │        │        │                    │14,700元計算之。    │
│    │              │          │        │        │                    │                    │
│    │              │          │        │        │                    │                    │
│    │              │          │        │        │                    │                    │
│    │              │          │        │        │                    │                    │
│    │              │          │        │        │                    │                    │
│    │              │          │        │        │                    │                    │
│    │              │          │        │        │                    │                    │
│    │              │          │        │        │                    │                    │
│    │              │          │        │        │                    │                    │
│    │              │          │        │        │                    │                    │
│    │              │          │        │        │                    │                    │
│    │              │          │        │        │                    │                    │
│    │              │          │        │        │                    │                    │
├──┴───────┴─────┴────┴────┴──────────┴──────────┤
│合計：1,315, 200元                                                                              │
└────────────────────────────────────────────────┘

司法院資訊處製作；財團法人民間司法改革基金會備份。
